---
output:
  pdf_document: default
  word_document: default
header-includes: \pagenumbering{gobble}
---
PROYECTO FINAL. SERIES DE TIEMPO
```{r, echo=FALSE,message=FALSE}
library(readxl)
library(ggplot2)
library(dplyr)
library(astsa)
library(timeSeries)
library(forecast)
library(TTR)
library(TSA)
library(fUnitRoots)
library(nortest)
library(tseries)
library(data.table)
library(xtable)
```
```{r, echo=FALSE,include=FALSE}
pasajeros<- read_excel("C:/Users/compu/OneDrive/Documents/series de tiempo/proyecto/series de tiempo/Proyecto Pasajeros.xlsx", sheet = 29, range ="A2:D134")
colnames(pasajeros)[1]<- "Mes"
pasajeros$Mes<-as.Date(pasajeros$Mes,format= "%Y-%m-%d")
pasajeros$`Viva Aerobus`<-pasajeros$`Viva Aerobus`/1000
```
```{r, echo=FALSE}
ggplot(pasajeros, aes(x = Mes, y = `Viva Aerobus`)) +
  geom_line(color = 4,    # Color de la línea
            lwd = 1,      # Ancho de la línea
            linetype = 1) + # Tipo de línea 
  theme(axis.ticks = element_line(color = 2,
                                  linewidth = 2),plot.caption.position = "plot",
                                                      plot.caption = element_text(hjust = 0))+
  labs(title = "Movimiento de pasajeros",subtitle = "Viva Aerobus",caption = "Cifras en Miles")+
  ylab("Número de Pasajeros")+ xlab("Tiempo")+
  scale_x_date(date_breaks = "1 year", date_labels = "%Y")+
  scale_y_continuous(breaks = seq(0, 1600, by = 200)) 
```
```{r,echo=FALSE, warning = FALSE}
pasajeros<- pasajeros[1:84,]
pasajeros$LogVA<- log(pasajeros$`Viva Aerobus`)
ggplot(pasajeros, aes(x = Mes, y =pasajeros$LogVA )) +
  geom_line(color = 4,    # Color de la línea
            lwd = 1,      # Ancho de la línea
            linetype = 1) + # Tipo de línea 
  theme(axis.ticks = element_line(color = 2,
                                  linewidth = 2),plot.caption.position = "plot",
        plot.caption = element_text(hjust = 0))+
  labs(title = "Movimiento de pasajeros",subtitle = "Viva Aerobus",caption = "Cifras en Miles")+
  ylab("Número de Pasajeros")+ xlab("Tiempo")+
  scale_x_date(date_breaks = "1 year", date_labels = "%Y")
```

```{r, echo=FALSE}
##Definimos como serie de tiempo
pasajerosts<-ts(pasajeros$LogVA,start = c(2012,1), frequency = 12)
#plot(pasajerosts)
componentes.ts<-decompose(pasajerosts,"multiplicative")
plot(componentes.ts)
```
Separar la parte estacionaria

```{r, echo=FALSE}
i<-1
a<-c()
b<-c()
while (i <=72) {
 a<-pasajerosts[i+12]-pasajerosts[i]
 b<- c(b, a)
 i<-i+1
}
spc<-b
pc<-pasajerosts[13:84]-spc
plot(pc, col= "turquoise", xlab ="Tiempo", lwd=2, type="l", pch=10, main="Componente estacionaria")
plot(spc, col= "turquoise", xlab ="Tiempo", lwd=2, type="l", pch=10, main="Sin componente estacionaria")
```
Revisar estacionariedad: Test Dickey Fuller
```{r, echo=FALSE, warnings=FALSE, include=FALSE}
b<-adf.test(spc)
b<-c("Sin componente ciclica", round(b$statistic,2), round( b$p.value,2))
adft<-t(data.frame(b))
colnames(adft)<-c("datos", "estadístico","p value")
xtable(adft)
```
```{=latex}
\begin{table}[ht]
\centering
\begin{tabular}{rlll}
  \hline
  datos & estadístico & p value \\ 
  \hline
 Sin componente ciclica & -2.14 & 0.52 \\ 
   \hline
\end{tabular}
\end{table}
```
Diferenciado para hacer a los datos estacionarios

```{r, echo=FALSE}
pcdiff<-diff(pc,differences=1)
spcdiff<-diff(spc,differences=1)
```
Revisando estacionariedad
```{r, echo=FALSE, warnings=FALSE, include=FALSE}
b<-adf.test(spcdiff)
b<-c("Sin componente ciclica", round(b$statistic,2), round( b$p.value,2))
adft<-t(data.frame(b))
colnames(adft)<-c("datos", "estadístico","p value")
xtable(adft)
```
```{=latex}
\begin{table}[ht]
\centering
\begin{tabular}{rlll}
  \hline
  datos & estadístico & p value \\ 
  \hline
 Sin componente ciclica & -4.05 & 0.01 \\ 
   \hline
\end{tabular}
\end{table}
```

Componente no ciclica y diferenciada

```{r, echo=FALSE}
acf(spcdiff)
pacf(spcdiff)
```
```{r,echo=FALSE}
eacf(spcdiff)
```

Probar distintos modelos y compararlos
```{r,echo=FALSE,warning=FALSE,include=FALSE}
p1<-Arima(spc,order = c(0,1,1))
p1<-c("ARIMA(0,1,1)",round(p1$aic,2),round(p1$bic,2))
pp<-t(data.frame(p1))
colnames(pp)<-c("modelo","AIC","BIC")
xtable(pp)
```
```{=latex}
\begin{table}[ht]
\centering
\begin{tabular}{rlll}
  \hline
  modelo & AIC & BIC \\ 
  \hline
 ARIMA(0,1,1) & -124.42 & -119.93 \\ 
   \hline
\end{tabular}
\end{table}
```

```{r, echo=FALSE}
modspc<-Arima(spc,order = c(0,1,1))
Residuales<-modspc$residuals
p<-c(rep(1,20))

for (i in 1:20){
  a<-Box.test(Residuales, lag = i, type =  "Ljung-Box", fitdf = 1)
  p[i]<-a$p.value
  
}
mat <- matrix(c(1, 1,
                2, 3  # Primero, segundo
                ), # y tercer gráfico
              nrow = 2, ncol = 2,
              byrow = TRUE)

layout(mat = mat)
plot(Residuales)
acf(Residuales)
pacf(Residuales)


mat <- matrix(c(1, 2,
                3, 3  # Primero, segundo
), # y tercer gráfico
nrow = 2, ncol = 2,
byrow = TRUE)

layout(mat = mat)
hist(modspc$residuals,main=" Histograma de residuales",xlab="Tiempo",ylab="Residuales", cex.main=0.8)
qqnorm(Residuales)
qqline(Residuales, col = 2)
plot(p, xlab="Lag",ylab="p-value",main="Ljung-Box Test")
lines(x=seq(1,21,1),y=rep(0.05,21),col = "red")
```

Prueba Shapiro Wilk
H0 : La distribución es normal
H1 : La distribución no es normal
```{r,echo=FALSE}
ad.test(modspc$residuals)
```


Componente ciclica
```{r, echo=FALSE}
acf(pcdiff)
pacf(pcdiff)
```
```{r,echo=FALSE}
eacf(spcdiff,ma.max=25)
```
Probar distintos modelos y compararlos
```{r,echo=FALSE,warning=FALSE,include=FALSE}
p1<-Arima(pasajerosts,order=c(1,1,1),seasonal=list(order=c(2,1,1),period=12))
p4<-Arima(pasajerosts,order=c(0,1,1),seasonal=list(order=c(2,1,1),period=12))
p5<-Arima(pasajerosts,order=c(1,1,0),seasonal=list(order=c(2,1,1),period=12))
p6<-Arima(pasajerosts,order=c(0,1,1),seasonal=list(order=c(0,1,1),period=12))
p7<-Arima(pasajerosts,order=c(0,1,1),seasonal=list(order=c(2,1,0),period=12))
p8<-Arima(pasajerosts,order=c(0,1,1),seasonal=list(order=c(0,1,2),period=12))
m1<-c("SARIMA(1,1,1)(2,1,1)[12]",round(p1$aic,2),round(p1$bic,2), "0.193","Sí" )
m2<-c("SARIMA(1,1,1)(2,1,3)[12]", "error","error", "error", "error")
m3<-c("SARIMA(11,1,1)(2,1,1)[12]", "error","error", "error", "error")
m4<-c("SARIMA(0,1,1)(2,1,1)[12]",round(p4$aic,2),round(p4$bic,2), "0.027","No")
m5<-c("SARIMA(1,1,0)(2,1,1)[12]",round(p5$aic,2),round(p5$bic,2), 0.323,"Sí")
m6<-c("SARIMA(0,1,1)(0,1,1)[12]",round(p6$aic,2),round(p6$bic,2), 0.162,"Sí")
m7<-c("SARIMA(0,1,1)(2,1,0)[12]",round(p7$aic,2),round(p7$bic,2), 0.029,"Sí")
m8<-c("SARIMA(0,1,1)(0,1,2)[12]",round(p8$aic,2),round(p8$bic,2), 0.234,"Sí")
pp<-t(data.frame(m1,m2,m3,m4,m5,m6,m7,m8))
colnames(pp)<-c("modelo","AIC","BIC", "Shapiro-wilk","no autocorrelación Ljung-Box")
xtable(pp)
```
```{=latex}
\begin{table}[ht]
\centering
\begin{tabular}{rlllll}
  \hline
 & modelo & AIC & BIC & Shapiro-wilk & no autocorrelación Ljung-Box \\ 
  \hline
m1 & SARIMA(1,1,1)(2,1,1)[12] & -172.46 & -158.88 & 0.193 & Sí \\ 
  m2 & SARIMA(1,1,1)(2,1,3)[12] & error & error & error & error \\ 
  m3 & SARIMA(11,1,1)(2,1,1)[12] & error & error & error & error \\ 
  m4 & SARIMA(0,1,1)(2,1,1)[12] & -174.86 & -163.54 & 0.027 & No \\ 
  m5 & SARIMA(1,1,0)(2,1,1)[12] & -173.44 & -162.12 & 0.323 & Sí \\ 
  m6 & SARIMA(0,1,1)(0,1,1)[12] & -177.31 & -170.52 & 0.162 & Sí \\ 
  m7 & SARIMA(0,1,1)(2,1,0)[12] & -175.6 & -166.55 & 0.029 & Sí \\ 
  m8 & SARIMA(0,1,1)(0,1,2)[12] & -176.35 & -167.3 & 0.234 & Sí \\ 
   \hline
\end{tabular}
\end{table}

```
```{r, echo=FALSE}
p6<-Arima(pasajerosts,order=c(1,1,1),seasonal=list(order=c(2,1,1),period=12))
Residuales<-p8$residuals
p<-c(rep(1,20))

for (i in 1:20){
  a<-Box.test(Residuales, lag = i, type =  "Ljung-Box", fitdf = 1)
  p[i]<-a$p.value
  
}
mat <- matrix(c(1, 1,
                2, 3  # Primero, segundo
                ), # y tercer gráfico
              nrow = 2, ncol = 2,
              byrow = TRUE)

layout(mat = mat)
plot(Residuales)
acf(Residuales)
pacf(Residuales)


mat <- matrix(c(1, 2,
                3, 3  # Primero, segundo
), # y tercer gráfico
nrow = 2, ncol = 2,
byrow = TRUE)

layout(mat = mat)
hist(Residuales,main=" Histograma de residuales" ,xlab="Tiempo",ylab="Residuales", cex.main=0.7)
qqnorm(Residuales)
qqline(Residuales, col = 2)
plot(p, xlab="Lag",ylab="p-value",main="Ljung-Box Test")
lines(x=seq(1,21,1),y=rep(0.05,21),col = "red")
```
Prueba Shapiro Wilk
H0 : La distribución es normal
H1 : La distribución no es normal
```{r,echo=FALSE}
shapiro.test(p8$residuals)

```

MODELO SARIMA PROPUESTO (1,1,1)(2,1,1)


```{r,echo=FALSE}
mod<-Arima(pasajerosts,order=c(0,1,1),seasonal=list(order=c(0,1,1),period=12))
mod
```
```{r,echo=FALSE}
Residuales<-mod$residuals
p<-c(rep(1,36))

for (i in 1:36){
  a<-Box.test(Residuales, lag = i, type =  "Ljung-Box", fitdf = 1)
  p[i]<-a$p.value
  
}
mat <- matrix(c(1, 1,
                2, 3  # Primero, segundo
                ), # y tercer gráfico
              nrow = 2, ncol = 2,
              byrow = TRUE)

layout(mat = mat)
plot(Residuales)
acf(Residuales)
pacf(Residuales)


mat <- matrix(c(1, 2,
                3, 3  # Primero, segundo
), # y tercer gráfico
nrow = 2, ncol = 2,
byrow = TRUE)

layout(mat = mat)
hist(Residuales,main=" Histograma de residuales del modelo" ,xlab="Tiempo",ylab="Residuales", cex.main=0.8)
qqnorm(Residuales)
qqline(Residuales, col = 2)
plot(p, xlab="Lag",ylab="p-value",main="Ljung-Box Test")
lines(x=seq(1,36,1),y=rep(0.05,36),col = "red")
```

```{r,echo=FALSE}
shapiro.test(mod$residuals)
```

MODELO SARIMA PROPUESTO (0,1,1)(0,1,2)


```{r,echo=FALSE}
mod<-Arima(pasajerosts,order=c(0,1,1),seasonal=list(order=c(0,1,1),period=12))
mod
```
```{r,echo=FALSE}
Residuales<-p6$residuals
p<-c(rep(1,20))

for (i in 1:20){
  a<-Box.test(Residuales, lag = i, type =  "Ljung-Box", fitdf = 1)
  p[i]<-a$p.value
  
}
mat <- matrix(c(1, 1,
                2, 3  # Primero, segundo
                ), # y tercer gráfico
              nrow = 2, ncol = 2,
              byrow = TRUE)

layout(mat = mat)
plot(Residuales)
acf(Residuales)
pacf(Residuales)


mat <- matrix(c(1, 2,
                3, 3  # Primero, segundo
), # y tercer gráfico
nrow = 2, ncol = 2,
byrow = TRUE)

layout(mat = mat)
hist(Residuales,main=" Histograma de residuales del modelo" ,xlab="Tiempo",ylab="Residuales", cex.main=0.8)
qqnorm(Residuales)
qqline(Residuales, col = 2)
plot(p, xlab="Lag",ylab="p-value",main="Ljung-Box Test")
lines(x=seq(1,21,1),y=rep(0.05,21),col = "red")
```

```{r,echo=FALSE}
shapiro.test(mod$residuals)
```
